臺灣臺中地方法院民事判決
110年度訴字第462號
原      告  王順賢  
訴訟代理人  林俊賢律師
被      告  洪信培  
            洪璧如  
共      同
訴訟代理人  楊惠雯律師
複 代理 人  洪健茗律師
上列當事人間請求返還租賃物等事件，本院於民國111年7月19日
言詞辯論終結，判決如下：
    主      文
被告洪信培應將門牌號碼臺中市○區○○路○○○號一樓、二樓房屋及
臺中市○區○○路○○○號二樓房屋返還原告，並以如附表所示之方式
回復原狀。
被告洪信培、洪璧如應連帶給付原告新臺幣肆萬元，並自民國一
百零九年十一月一日起至被告洪信培遷讓返還前項房屋之日止，
按月連帶給付原告新臺幣貳萬伍仟元。
被告洪信培、洪璧如應連帶給付原告新臺幣柒萬貳仟玖佰伍拾捌
元，及自民國一百零九年十一月六日起至清償日止，按年息百分
之五計算之利息。
原告其餘之訴駁回。
訴訟費用由被告洪信培負擔百分之四十八，被告洪信培、洪璧如
連帶負擔百分之十一，餘由原告負擔。
本判決第一項於原告以新臺幣壹拾陸萬肆仟元為被告洪信培供擔
保後，得假執行；但被告洪信培如以新臺幣肆拾捌萬玖仟捌佰元
為原告預供擔保，得免為假執行。
本判決第二項於原告以新臺幣壹萬肆仟元為被告洪信培、洪璧如
供擔保後，得假執行；但被告洪信培、洪璧如如以新臺幣肆萬元
為原告預供擔保，得免為假執行。
本判決第三項於原告以新臺幣貳萬伍仟元為被告洪信培、洪璧如
供擔保後，得假執行；但被告洪信培、洪璧如如以新臺幣柒萬貳
仟玖佰伍拾捌元為原告預供擔保，得免為假執行。
原告其餘假執行之聲請駁回。
    事實及理由
壹、程序方面：
一、按訴狀送達後，原告不得將原訴變更或追加他訴。但請求之
    基礎事實同一者，不在此限；又原告於判決確定前，得撤回
    訴之全部或一部。但被告已為本案之言詞辯論者，應得其同
    意，民事訴訟法第255條第1項第2款、第262條第1項分別定
    有明文。查原告起訴聲明為：㈠被告洪信培應分別將門牌號
    碼臺中市○區○○路000號1、2樓房屋及門牌號碼臺中市○區○○
    路000號2樓房屋以如附表所示回復原狀方式騰空返還原告。
    ㈡被告洪信培、洪璧如應自民國109年9月1日起至109年10月3
    1日止，按月連帶給付原告新臺幣（下同）2萬元，並自109
    年11月1日起至遷讓返還第一項房屋之日止，按月連帶給付
    原告2萬5,000元，及自起訴狀繕本送達翌日起至清償日止，
    按年息5%計算之利息。㈢被告洪信培、洪璧如應連帶給付原
    告11萬2,985元，及自起訴狀繕本送達翌日起至清償日止，
    按年息5%計算之利息。㈣被告吉和家不動產有限公司應將公
    司所在地及營業稅籍登記地址自臺中市○區○○路000號房屋1
    樓辦理遷出登記（見中簡卷第15至16頁）。嗣於本院110年1
    1月9日言詞辯論期日撤回起訴聲明第4項之請求，並經被告
    同意在案（見本院卷第203、215頁），復於111年1月13日具
    狀變更聲明如下述原告聲明欄所載（見本院卷第260、263頁
    ）。經核原告所為訴之變更及撤回，合於前揭規定，應予准
    許。
二、原告未於最後言詞辯論期日到場，核無民事訴訟法第386條
    所列各款情形，爰依被告之聲請，由其一造辯論而為判決。
貳、實體方面：
一、原告主張：
　㈠門牌號碼臺中市○區○○路000號、134號之地上2層連棟房屋（
    下合稱系爭房屋，分稱132號、134號房屋）均為原告所有，
    相鄰132號房屋之門牌號碼臺中市○區○○路000號房屋（下稱1
    30號房屋），由被告洪信培向訴外人承租經營建築師事務所
    使用，108年9月承租期間因施工不慎導致失火延燒到原告系
    爭房屋，被告除承諾修繕外，並於同年11月1日向原告承租
    系爭房屋。兩造於108年11月30日簽訂房屋租賃契約書（下
    稱系爭租約），約定原告將132號房屋1、2樓出租予被告洪
    信培，由被告洪璧如擔任被告洪信培之連帶保證人，租期自
    108年11月1日起至113年12月30日止，前12個月每月租金2萬
    元，第13個月起每月租金2萬5,000元，並口頭協議被告洪信
    培承租134號房屋2樓靠近成功路前半部分之一半面積。嗣被
    告洪信培於109年8月27日以存證信函提前於同年8月31日終
    止系爭租約，惟雙方於同年9月1日商談無法達成共識，原告
    乃委請律師於同年月9日寄發律師函予被告洪信培，然未獲
    置理。被告洪信培於租約終止後，應將承租之房屋及逾越承
    租範圍而使用之134號2樓區域回復原狀返還原告，並給付繼
    續占有上開房屋所受相當於租金之不當得利，暨給付109年8
    月未付租金2萬元、提前終止租約之違約金2萬元、律師費用
    7萬元及代墊電費2,958元，由被告洪璧如就上開金錢給付負
    連帶責任。爰依系爭租約及民法第455條前段、第767條第1
    項、第179條或第184條第1項規定，提起本件訴訟。
　㈡並聲明：
　⒈被告洪信培應將門牌號碼臺中市○區○○路000號1、2樓房屋及
    臺中市○區○○路000號2樓房屋返還原告，並將房屋內如附圖
    所示之A部分面積11.91平方公尺空心牆、B部分面積5.67平
    方公尺廁所、C部分面積1.73平方公尺樓梯、D1部分面積12.
    16平方公尺及D2部分面積0.57平方公尺之夾層拆除，將A部
    分與地板垂直之空心牆面拆除，將房屋內如附圖五所示之E
    、F部分牆壁均拆除回復原狀，並將如附圖五所示G部分之封
    閉門扉回復原狀。
　⒉被告洪信培、洪璧如應自109年9月1日起至109年10月31日止
    ，按月連帶給付原告2萬元，並自109年11月1日起至遷讓返
    還第一項房屋之日止，按月連帶給付原告2萬5,000元。
　⒊被告洪信培、洪璧如應連帶給付原告11萬2,985元，及自起訴
    狀繕本送達翌日起至清償日止，按年息5%計算之利息。
　⒋願供擔保請准宣告假執行。
二、被告則以：被告洪信培於108年9月28日與承包商簽立承諾書
    ，負責修復因失火波及之系爭房屋，被告洪信培進行之裝修
    工程明細，均經原告確認及同意，裝修完畢後，被告洪信培
    乃向原告承租系爭房屋，並支付4萬元押金，其後未再做變
    更裝潢等工程，或有任何使用逾越原先承租範圍之情事。因
    原告於租賃期間無預警斷水，造成被告洪信培無法用水影響
    營業，屬可歸責於原告之事由，被告洪信培遂於109年8月26
    日以臺中民權路郵局1559號存證信函，於同年月31日終止系
    爭租約，系爭租約第6條就回復原狀之內容特別約定為磚牆
    隔間復原，原告卻要求再將系爭房屋進一步整修，與租約約
    定不合；且被告洪信培已於109年8月31日前將系爭房屋清空
    而未再占有使用，原告不得要求被告給付後續租金；109年8
    月未付租金可從押金中扣除。否認原告提出之附圖二系爭房
    屋原本隔間情形及律師費用之形式及實質真正，蓋本件一審
    並非強制律師代理，兩造亦未約定租約有爭議應賠償律師費
    ，原告不得請求該費用；如認被告應賠償律師費用，請依法
    酌減等語，置為抗辯。並聲明：㈠原告之訴駁回。㈡如受不利
    判決，願供擔保請准免為假執行。
三、兩造不爭執事項（見本院卷第329至331頁，本院依判決格式
    修正文句，或依爭點論述順序整理內容）：
　㈠系爭房屋所有權人為原告，該屋於108年9月18日因被告洪信
    培所承租130號房屋修繕施工不慎而受有火災損害。
  ㈡原告及被告洪信培於108年11月30日簽訂系爭租約，約定由原
    告將132號房屋1、2樓出租予被告洪信培，並由被告洪璧如
    擔任連帶保證人，租賃期間自108年11月起至113年12月30日
    止，租金前12個月為2萬元，其後期間為2萬5,000元，被告
    洪信培並給付押金4萬元予原告。雙方另口頭約定134號房屋
    2樓部分區域亦為系爭租約之租賃範圍。
  ㈢系爭租約第6條約定：「乙方（即被告洪信培）於租期屆滿時
    ，除經甲方（即原告）同意繼續出租外，應即日將租賃房屋
    誠心磚牆隔間復原遷空交還甲方…」、第9條約定：「房屋有
    改裝施設之必要時，乙方取得甲方之同意後得自行裝設，但
    不得損害原有建築，乙方於交還房屋時自應負責回復原狀」
    。
　㈣被告洪信培於109年8月26日寄發存證信函，通知原告於同年 
    月31日終止系爭租約，願給付109年8月租金2萬元、違約金2
     萬元及132號房屋實際使用水費，並請原告於同年月31日進
    行點交。
  ㈤132號房屋109年7月28日至同年9月24日電費計2,958元，由原
    告繳納。
  ㈥130、132號房屋用水曾接引自134 號房屋水管，嗣經原告予
    以停止供水。
  ㈦被告洪信培尚未給付系爭房屋109年8月租金2萬元。
  ㈧原告及被告洪信培、洪璧如於109年9月1日曾就系爭房屋點交
    進行會面協商。
四、得心證之理由：
  ㈠原告請求被告洪信培返還132號1、2樓及134號2樓房屋並將之
    回復原狀部分：
　⒈按承租人於租賃關係終止後，應返還租賃物；又所有人對於
    無權占有或侵奪其所有物者，得請求返還之。對於妨害其所
    有權者，得請求除去之，民法第455條前段、第767條第1項
    前段、中段定有明文。查原告及被告洪信培於108年11月30
    日簽訂系爭租約，約定原告將132號房屋1、2樓出租予被告
    洪信培，租賃期間自108年11月起至113年12月30日止，雙方
    另口頭約定134號房屋2樓部分區域亦為租賃範圍，嗣被告洪
    信培於109年8月26日寄發臺中民權路郵局營收股第1559號存
    證信函予原告，通知原告於同年月31日終止系爭租約等情，
    有系爭租約、上開存證信函在卷可稽（見中簡卷第41至52頁
    ），且為兩造所不爭執（見本院卷第330頁），堪認系爭租
    約已於109年8月31日終止，被告洪信培於租約終止後，自應
    返還上開房屋。
　⒉被告洪信培雖抗辯其從未使用132號1樓房屋乙節，惟證人陳
    文英即被告洪信培之合作對象於本院證稱：108年公司開幕
    當天有使用132號1樓，擺餐食食物，之後房東用，我們沒有
    進去，132號1樓房東店面賣燈具等語（見本院卷第206至207
    頁），證人詹金成證稱：我不知道洪信培有無132號1樓鑰匙
    ，我當時去的時候132號1樓是屋主自己在使用，屋主在賣電
    器，我去修理期間大約7至10天等語（見本院卷第306至308
    頁），證人郭淑明證稱：被告開幕後，原告有跟被告借132
    號1樓來用，放一些匾額及販賣用的燈泡，從108年12月開幕
    後隔1、2天借用到109年8月13日等語（見本院卷第350、352
    頁）。依上開證人證述可知，被告洪信培曾於108年12月間
    公司開幕時使用132號1樓，其後借原告使用，則被告洪信培
    確曾使用過132號1樓，且系爭租約亦載明承租房屋及使用範
    圍為132號1、2樓，被告所辯其從未使用132號1樓房屋，尚
    屬無據。
　⒊又被告洪信培於132號2樓及134號2樓房屋施作隔間牆、夾層
    、樓梯及廁所，經本院囑託臺中市中山地政事務所測量結果
    ，係如附圖所示標註（A）空心牆面積11.91平方公尺、（B
    ）廁所面積5.67平方公尺、（C）樓梯面積1.73平方公尺、
    （D1）夾層面積12.16平方公尺、（D2）夾層面積0.57平方
    公尺，有本院勘驗筆錄、現場照片及臺中市中山地政事務所
    土地複丈成果圖附卷可佐（見本院卷第161至196頁、第233
    頁）。原告主張被告洪信培應將上開部分拆除，並將與A部
    分垂直之空心牆面、附圖五E、F部分牆壁拆除，將G部分之
    封閉門扉回復原狀，則為被告洪信培否認，並抗辯：系爭租
    約第6條已就回復原狀之內容特別約定為磚牆隔間復原，且
    原告要求拆除之部分均為系爭租約成立前經原告同意所為之
    隔間等語。查系爭租約第6條約定：「乙方（即被告洪信培
    ）於租期屆滿時，除經甲方（即原告）同意繼續出租外，應
    即日將租賃房屋誠心磚牆隔間復原遷空交還甲方…」、第9條
    約定：「房屋有改裝施設之必要時，乙方取得甲方之同意後
    得自行裝設，但不得損害原有建築，乙方於交還房屋時自應
    負責回復原狀」（見中簡卷第43頁），則縱原告主張拆除之
    部分，均經原告事前同意，惟依系爭租約第9條約定，被告
    洪信培仍應於交還房屋時回復原狀，是原告請求被告洪信培
    以附表所示之方式將房屋回復原狀，即屬有據。至被告所辯
    132號及134號2樓房屋於約定交屋109年8月31日前即已全部
    清空，未再占有使用等節，縱然屬實，惟被告洪信培尚未依
    約回復原狀，其仍負有將房屋回復原狀之義務。
　⒋從而，被告洪信培尚未依約將承租房屋回復原狀返還原告，
    則原告依民法第455條前段、第767條第1項規定，請求被告
    洪信培返還132號1、2樓及134號2樓房屋，並以附表所示之
    方式將房屋回復原狀，自屬有據，應予准許。
  ㈡原告請求被告連帶給付相當於租金之不當得利或損害部分：
　⒈按無法律上之原因而受利益，致他人受損害者，應返還其利
    益，民法第179條前段定有明文。依不當得利之法則請求返
    還不當得利，以無法律上之原因而受利益，致他人受損害為
    其要件，故其得請求返還之範圍，應以對方所受之利益為限
    ，非以請求人所受損害若干為準，無權占有他人土地，可能
    獲得相當於租金之利益，為社會通常之觀念（最高法院61年
    度台上字第1695號裁判意旨可參）。被告洪信培於系爭租約
    終止後，即應返還132號1、2樓及134號2樓承租範圍之房屋
    予原告，然被告洪信培迄今仍未依系爭租約第6條、第9條約
    定，將承租之房屋回復原狀返還原告，兩造雖曾於109年9月
    1日就系爭房屋點交進行會面協商，惟並未進行點交，業據
    證人郭淑明證述明確（見本院卷第350頁）；又系爭租約前1
    2個月租金為每月2萬元，其後期間為每月2萬5,000元，則原
    告依不當得利之法律關係，請求被告洪信培給付系爭租約終
    止之次月，即109年9月1日至10月31日止，合計給付原告4萬
    元，並自109年11月1日起至遷讓返還承租房屋之日止，按月
    給付原告相當於租金之不當得利2萬5,000元，均屬有據。原
    告依民法第179條之規定為此部分請求既有理由，即無庸審
    酌民法第184條第1項之部分，附予敘明。
　⒉再系爭租約第13條約定：「乙方（被告洪信培）如有違背本
    契約各條項或損害賠償房屋等情事時，丙方（即被告洪璧如
    ）應連帶負賠償損害責任，並願拋棄先訴抗辯權。」（見中
    簡卷第43頁），而被告洪信培未依約回復原狀返還承租之房
    屋，是原告併依上開約定，請求被告洪璧如與被告洪信培連
    帶給付前揭相當於租金之不當得利，亦屬有據。
　⒊被告雖抗辯已於109年8月31日前將系爭房屋清空而未再占有
    使用，原告不得要求被告給付後續租金等語。證人陳文英於
    本院證稱：132號、134號2樓於暑假8至9月間清空等語（見
    本院卷第207頁），證人柯承宏即告洪信培雇用之設計師於
    本院證稱：我於130號2樓上班期間，洪信培有叫我們不要使
    用132號2樓，中間的門平常是關起來的，詳細的租賃情形我
    不清楚等語（見本院卷第303頁），依上開證人證述，無法
    證明被告洪信培有依約回復原狀返還房屋。系爭房屋既仍未
    回復原狀，被告洪信培即係未依債之本旨交還房屋，原告仍
    得請求被告給付未返還房屋前之不當得利，被告上開所辯，
    洵屬無據。
  ㈢原告請求被告連帶給付11萬2,985元部分：
　⒈109年8月租金2萬元：
　　按稱租賃者，謂當事人約定，一方以物租與他方使用收益，
    他方支付租金之契約；承租人應依約定日期，支付租金，民
    法第421條第1項、第439條前段分別定有明文。查被告洪信
    培向原告承租132號1、2樓及134號2樓房屋，約定前12個月
    每月租金2萬元，為系爭租約第3條所明定。則被告洪信培依
    系爭租約自有按期向原告給付租金之義務，是以原告請求被
    告洪信培給付租約終止前積欠之109年8月租金2萬元，即屬
    有據。
  ⒉提前終止租約之違約金2萬元：
　　系爭租約第18條約定：「特約應受強制執行之事項：⒈租賃
    期間內乙方若擬提前遷離他處時，乙方應賠償甲方1個月租
    金，乙方決無異議。…」依上開約定，承租人即被告洪信培
    有提前終止系爭租約權利，惟應賠償出租人即原告1個月租
    金，是原告依上開約定，請求被告洪信培給付違約金2萬元
    ，為有理由。
　⒊律師費用7萬元：
　⑴依系爭租約第12條約定：「乙方若有違約情事，致損害甲方
    之權益時願聽從甲方賠償損害，如甲方因涉訟繳納之訴訟費
    、律師費用，均應由乙方負責賠償。」查被告洪信培於系爭
    租約終止後，未給付109年8月租金2萬元，亦未依約將承租
    房屋回復原狀返還原告，原告即於109年10月7日支付律師費
    用7萬元，委任律師提起本件訴訟，請求被告返還租賃物等
    情，有民事起訴狀、委任狀、禹盛法律事務所收款收據等件
    附卷可稽（見中簡字卷第15至31、59頁），故原告依系爭租
    約第12條約定，請求被告洪信培給付律師費用7萬元，自屬
    有憑。
　⑵被告雖以此項請求如有理由，請求依法酌減等語置辯，惟系
    爭租約第12條約定被告洪信培違約時願賠償原告之損害，並
    非違約金性質，即無從酌減。另被告辯稱：本件系爭租約之
    終止，係因可歸責於原告在租賃期間斷水，造成被告洪信培
    無法用水影響營業，被告乃終止系爭租約等語，惟證人詹金
    成證述：洪信培叫我去查132號、134號的水電順便估價，13
    2號、134號水錶錯誤，132號水錶裝到134號，我找不到130
    號的水錶，130號可能沒有水錶等語（見本院卷第305、308
    頁），證人郭淑明證稱：因為134號一直都沒有使用，沒水
    電，但水費超過基本費，想找問題，我們搬回134號，要測
    試134號的水錶，我就去關水，半天就轉開等語（見本院卷
    第350至351頁），且被告洪信培之存證信函亦稱「本人於承
    租期間，因不知悉成功路130號、132號之用水係接自134號
    房屋之水錶，而無法繳納實際使用之水費，本人前獲悉後已
    請台端向自來水公司調查實際水費以利繳納」等語（見中簡
    卷第51頁），依此可知，原告係因被告洪信培使用之130號
    、132號用水接自原告134號房屋，乃斷水進行測試，尚難認
    可歸責於原告之事由致被告洪信培終止租約，被告此部分所
    辯，尚屬無憑。
　⒋電費2,958元：
　　系爭租約第3條約定：「租金前12個月為2萬元，其他為2萬5
    ,000元，乙方不得藉任何理由拖延或拒納（電燈費及自來水
    費另計。」是被告洪信培承租及尚未返還房屋期間之電費，
    應由其負擔。132號房屋109年7月28日至同年9月24日之電費
    計2,958元，由原告繳納乙節，為兩造不爭執，並有台灣電
    力公司109年10月繳費通知單（繳費憑證）為證（見中簡卷
    第61頁）。準此，原告請求被告洪信培給付電費2,958元，
    洵屬有據，應予准許。
　⒌綜上，原告得請求被告洪信培給付之金額為11萬2,958元（計
    算式：租金2萬元＋違約金2萬元＋律師費用7萬元＋電費2,958
    元＝11萬2,958元），被告洪璧如依系爭租約第13條約定，就
    被告洪信培應給付之上開金額負連帶責任。
　⒍被告所為之抵銷抗辯：
　　按押租金之主要目的在於擔保承租人履行租賃債務，故租賃
    關係消滅後，承租人如有欠租或其他債務不履行時，其所交
    付之押租金，發生當然抵充之效力（最高法院87年度台上字
    第1631號判決參照）。依系爭租約第5條約定，被告洪信培
    應於訂約時交付押租保證金4萬元給原告，原告於被告洪信
    培遷空交還房屋後無息退還等語，而原告確有收受4萬元押
    租保證金，則於系爭租約終止後，因被告洪信培有欠租及未
    依約返還房屋之債務不履行情事，押租金發生當然抵充效力
    ，經抵充押租金4萬元後，被告應連帶給付原告之金額為7萬
    2,958元（計算式：11萬2,958元－4萬元＝7萬2,958元）。
五、綜上所述，原告依民法第455條前段、第767條第1項規定，
    請求被告洪信培將132號1、2樓及134號2樓房屋返還予原告
    ，並以如附表所示之方式回復原狀；又依系爭租約、不當得
    利及連帶保證之法律關係，請求被告洪信培、洪璧如連帶給
    付4萬元，並自109年11月1日起至被告洪信培遷讓返還上開
    房屋之日止按月連帶給付原告2萬5,000元，暨請求被告2人
    連帶給付原告7萬2,958元及自起訴狀繕本送達翌日，即109
    年11月6日（見中簡卷第71、73頁）起至清償日止，按年息5
    %計算之利息，為有理由，應予准許，逾此範圍之請求，為
    無理由，應予駁回。
六、兩造均陳明願供擔保，請准宣告假執行及免為假執行，就原
    告勝訴部分，經核均無不合，爰分別酌定相當之擔保金額准
    許之；至原告敗訴部分，其假執行之聲請已失所附麗，應併
    予駁回。
七、本件事證已臻明確，兩造其餘攻擊防禦方法及證據，核與判
    決之結果不生影響，爰不一一論列。至原告聲請鑑定回復原
    狀之費用，及命被告提出109年9月1日130號房屋1樓辦公室
    監視錄影畫面（見本院卷第109、217頁），以查明當日未進
    行點交等節，均核無必要，附此敘明。
八、訴訟費用負擔之依據：民事訴訟法第79條、第85條第2項。
中　　華　　民　　國　　111 　年　　8 　　月　　18　　日
                  民事第一庭    法  官  廖欣儀
正本係照原本作成。
如對本判決上訴，須於判決送達後20日內向本院提出上訴狀。如
委任律師提起上訴者，應一併繳納上訴審裁判費。
中　　華　　民　　國　　111 　年　　8 　　月　　19　　日
                                書記官  李俊毅
附表：
編號 回復原狀方式     圖     示  1 如附圖所示A部分面積11.91平方公尺之空心牆及與A部分垂直之空心牆面、B部分面積5.67平方公尺之廁所、C部分面積1.73平方公尺之樓梯、D1部分面積12.16平方公尺及D2部分面積0.57平方公尺之夾層，均予拆除。 本院卷第233頁之臺中市中山地政事務所土地複丈成果圖  2 如附圖五所示E、F部分牆壁拆除。 本院卷第271、273頁  3 如附圖五所示G部分之封閉門扉回復原狀。 本院卷第275頁